臺灣高等法院刑事裁定
111年度毒抗字第252號
抗  告  人
即  被  告  李文彬


上列抗告人即被告因違反毒品危害防制條例案件，不服臺灣基隆
地方法院111年度毒聲更一字第1號，民國111年2月14日裁定（聲
請案號：臺灣基隆地方檢察署110年度聲觀字第553號），提起抗
告，本院裁定如下：
    主  文
抗告駁回。
    理  由
一、原裁定意旨略以：
㈠、基隆市警察局員警於民國110年7月28日上午，持臺灣基隆地
    方法院核發之搜索票至抗告人即被告李文彬住處執行搜索，
    復徵得被告同意於同日中午12時許採尿之事實，業據被告於
    警詢時自承在卷，並有臺灣基隆地方法院搜索票、基隆市警
    察局第三分局搜索扣押筆錄及勘察採證同意書在卷可稽；本
    件被告採集之尿液，經送請台灣檢驗科技股份有限公司以氣
    相層析質譜儀法為確認檢驗，結果呈第二級毒品安非他命陽
    性反應（濃度3137ng/mL）及甲基安非他命陽性反應（濃度2
    0711ng/mL）等情，此有該公司110年8月11日濫用藥物檢驗
    報告、基隆市警察局第三分局偵辦毒品案件尿液檢體對照表
    在卷可佐；依該份檢驗報告，被告尿液中所檢出安非他命、
    甲基安非他命含量逾公告閾值，且依上述檢驗方法不致誤判
    ，而本件查無證據顯示被告於採驗尿液前除施用甲基安非他
    命外，尚同時施用安非他命，致產生上揭尿液檢驗結果，堪
    認被告於110年7月28日中午12時許採尿前120小時內某時（
    可檢出之最大時限）確有施用第二級毒品甲基安非他命之事
    實無疑。是核被告所為，係犯毒品危害防制條例第10條第2
    項之施用第二級毒品罪。
㈡、本件係因被告未依檢察官傳喚之時間到庭，又因臺灣基隆地
    方檢察署係以平信方式寄送傳票，故無回證，且檢察官係因
    110年9、10月間就有關緩起訴新舊程序調整中而裁量本件不
    宜緩起訴處分，有臺灣基隆地方法院公務電話紀錄表在卷可
    佐（見毒聲更一卷第33頁），經原審法院審查本案聲請事由
    ，亦無檢察官之判斷違背法令、事實認定有誤或其他裁量重
    大明顯瑕疵等事項。本件檢察官於斟酌被告個案情形及卷內
    事證後，認為不宜依刑事訴訟法第253條之1第1項、第253條
    之2等規定對被告為附命完成戒癮治療之緩起訴處分，而向
    原審法院聲請裁定被告入勒戒處所觀察、勒戒，以達戒癮治
    療之目的，此實屬檢察官行使裁量權之範疇，且此裁量並無
    違反比例原則，亦無明顯裁量怠惰或恣意濫用裁量之情事，
    法院自無自由斟酌以其他方式替代之權。況現行法律係採行
    「觀察、勒戒」與「緩起訴戒癮治療」雙軌模式，而非「緩
    起訴戒癮治療」先行之制度。
㈢、被告前因施用毒品案件，經觀察、勒戒後，認無繼續施用毒
    品之傾向，於94年4月21日執行完畢釋放，經臺灣基隆地方
    檢察署檢察官為不起訴處分；此後，被告雖再有施用毒品犯
    行，然係經起訴判處罪刑，未有再受觀察、勒戒或強制戒治
    處分等情，有本院被告前案紀錄表及矯正簡表在卷可查，足
    認被告本次再犯施用第二級毒品罪，距最近一次觀察、勒戒
    或強制戒治執行完畢釋放，已逾3年，揆諸上開說明，檢察
    官依毒品危害防制條例第20條第3項之規定，適用同條第1項
    之規定聲請觀察、勒戒，核屬有據，應予准許等語。
二、抗告意旨略以：被告確實未收到檢察官傳票，深知吸毒對社
    會、家庭的危害，警方當天至家中並未搜索到實質物證，被
    告也完全配合採尿，被告主動參加台北市聯合醫院戒癮班，
    如今已擺脫毒品及心魔。又被告事業項目中有一項是和法院
    合作幫助一些想從新做人者，安排協助創業，請給被告一次
    自新及回饋社會之機會等語。
三、經查：
㈠、被告雖於警詢中供稱很久沒有施用毒品了，未承認於110年7
    月28日中午12時許為警採尿回溯120小時內之某時許，有施
    用第二級毒品甲基安非他命之犯行，惟依上開濫用藥物檢驗
    報告所載（見毒偵卷第7頁），被告為警所採尿液經檢出之
    安非他命濃度為3137ng/ml、甲基安非他命濃度則為20711ng
    /ml，而行政院衛生福利部依毒品危害防制條例第33條之1第
    4項所訂定之濫用藥物尿液檢驗作業準則第18條第1項規定，
    以氣相層析質譜儀分析方法進行確認檢驗結果，甲基安非他
    命500ng/mL且其代謝物安非他命之濃度在100ng/mL以上者，
    應判定為陽性。本件被告上開尿液檢驗報告中，甲基安非他
    命、安非他命之濃度均超出閾值甚多，復經扣得施用毒品之
    器具玻璃球吸食器及殘渣袋，顯非其於警詢中所稱沒有施用
    毒品，被告於前次更審前及此次更審後所提抗告意旨，亦未
    主張其未施用毒品，足見被告應於110年7月28日中午12時許
    為警採尿回溯120小時內之某時許，確有施用甲基安非他命
    甚明。
㈡、被告前於94年4月21日經經觀察、勒戒執行完畢釋放後，雖有
    因施用毒品案件經法院判處罪刑確定及執行完畢之情形，但
    迄今並無再受觀察、勒戒或強制戒治等保安處分之裁判及執
    行，有本院被告前案紀錄表在卷可憑，被告本案施用第二級
    毒品行為時間，已在其最近觀察、勒戒執行完畢之3年後，
    是原審依毒品危害防制條例第20條第3項、第1項之規定，諭
    知被告應送勒戒處所觀察、勒戒，於法尚無不合。
四、被告雖以前詞提起抗告，惟查：
㈠、毒品危害防制條例第24條第1項採行「觀察勒戒」與多元附條
    件緩起訴處分（含「附命完成戒癮治療」）並行之雙軌模式
    ，其中「附命完成戒癮治療」等多元附條件緩起訴處分乃屬
    法律賦予檢察官偵查裁量結果之作為，並非施用毒品者所享
    有之權利，毒品危害防制條例亦未揭諸「緩起訴之戒癮治療
    」應優先於「觀察、勒戒」之規定，故是否給予施用毒品者
    為多元附條件緩起訴處分，乃屬檢察官之職權，由檢察官本
    於毒品危害防制條例第24條之規定及立法目的，依行政院所
    頒之「毒品戒癮治療實施辦法及完成治療認定標準」，選擇
    實施對象、內容、方式與執行之醫療機構，妥為斟酌、裁量
    ，始予決定，而其裁量之結果如認適於為緩起訴處分者，固
    須於緩起訴處分中說明其判斷之依據，但如認為應向法院聲
    請觀察、勒戒者，因係適用同條例第20條第1項之原則而非
    例外，自無需贅餘交代不適於為緩起訴處分之理由，現行法
    亦未課予檢察官於聲請觀察、勒戒時，應於聲請書中說明何
    以不命為多元附條件緩起訴處分理由之義務，即如同被告所
    犯雖屬刑事訴訟法第376條第1項各款所規定之案件，但檢察
    官未依同法第253條規定裁量不起訴而逕行提起公訴時，依
    法亦無須敘明何以參酌刑法第57條所列事項後，未認為以不
    起訴為適當之裁量理由般，法院原則上應尊重檢察官偵查職
    權之行使，僅就檢察官之判斷有違背法令、事實認定有誤或
    其裁量有重大明顯瑕疵等事項為有限度之低密度審查（最高
    法院103年度台上字第2464號判決意旨及本院暨所屬法院106
    年法律座談會刑事類提案第37號研討結論意旨參照）。又所
    謂檢察官之裁量具有重大明顯之瑕疵，乃就裁量決定之程序
    加以形式上觀察，不能有擅斷、恣意或濫權等明顯不當之情
    事，實體上則應檢視法定要件與個案事實有無欠缺合理關聯
    性或所為之裁量有無超越法律授權範圍等，是即便司法原則
    上應尊重檢察官行使職權之裁量結果，但絕非該裁量形成之
    程序不受任何司法審查，法院應綜合全偵查卷證予以認定程
    序上有無重大明顯瑕疵，方能符合雙軌制當初賦予檢察官法
    定職權，裁量選用初犯施用毒品罪者最適合之處遇方式之原
    始目的與立法意旨。
㈡、本件依被告所提臺北市立聯合醫院診斷證明書之醫囑欄記載
    ，被告係於106年8月23日至111年2月23日至上開醫院（松德
    院區）成癮防治科門診接受戒癮治療共23次，惟被告於接受
    戒癮治療後近4年，仍於110年7月間施用甲基安非他命，且
    於房間內已遭搜出玻璃球吸食器及殘渣袋之情形下，於警詢
    中猶稱「很久沒用」毒品了（見毒偵卷第13頁），而事實上
    依前所述被告尿液中所含之甲基安非他命濃度極高，可徵其
    戒除毒癮之意志不堅，遵守法治之意願薄弱，且被告既有取
    得毒品之管道，顯仍處於具有誘惑因子之環境中，難認予被
    告繼續實施戒癮治療較施以觀察、勒戒更有助其遠離毒品誘
    引。從而檢察官衡酌被告之個案情形及卷內事證後，綜合考
    量被告之行為及客觀情形，認不適合為附命完成戒癮治療之
    緩起訴處分，而向法院聲請裁定被告入勒戒處所施以觀察、
    勒戒，其裁量權之行使並無違法或明顯失當之處，並未違反
    比例原則、平等原則。
㈢、被告聽審權固屬憲法第16條保障人民訴訟權之一（司法院釋
    字第482號解釋參照），但並非不得以法律為合理、正當規
    劃或限制，此乃立法機關自由形成的範疇，要屬「立法裁量
    」權限。現行毒品危害防制條例及觀察勒戒處分執行條例並
    未規定法院為觀察、勒戒裁定前，須先經訊問被告之程序，
    此與刑事訴訟法明定羈押、審判等程序均須經法官開庭訊問
    、審理之法定程序原則有別，而為立法者依據被告或受處分
    人所涉與公益等權益輕重，為各項權衡之立法裁量結果，屬
    立法形成空間，尚非法院所能置喙，是縱使檢察官、原審法
    院於聲請或裁定前並未訊問被告，亦難認違反正當法律程序
    。況被告嗣亦以提起抗告方式，先後二次以書面陳述意見並
    檢附診斷證明書，為有利自己之答辯，已兼顧被告訴訟防禦
    權的行使，是縱抗告意旨稱其前於偵查中未收到檢察官之傳
    票，亦不影響本院上開認定結果。
㈣、抗告意旨雖稱其已徹底擺脫毒品及心魔，然其所提111年2月2
    3日診斷證明書醫囑欄係載明「後續須門診治療」等語，已
    難認抗告意旨所述為真，且被告究竟有無完全戒除毒癮之身
    癮或心癮，有賴其執行觀察、勒戒後由醫師等專業人士評估
    ，決定是否有繼續施以強制戒治之必要，自非可由被告自稱
    其已無毒癮，即可規避觀察、勒戒之執行。又被告事業狀況
    並非屬應否裁定令被告入勒戒處所觀察、勒戒之法定判斷要
    件，是此部分亦無從為有利於被告之認定。
五、綜上所述，原審法院依檢察官之聲請，裁定被告應送勒戒處
    所觀察、勒戒，經核其認事用法，並無違誤。被告猶執前詞
    提起本件抗告，指摘原裁定不當，為無理由，應予駁回。
據上論斷，應依刑事訴訟法第412條，裁定如主文。　　
中　　華　　民　　國　　111 　年　　3 　　月　　31　　日
                  刑事第二十庭  審判長法　官  王復生
                                      法　官  蕭世昌
                                      法　官  張紹省
以上正本證明與原本無異。
不得再抗告。
                                      書記官  莫佳樺
中　　華　　民　　國　　111 　年　　3 　　月　　31　　日